【裁判字號】    89,重訴,369
【裁判日期】    920711
【裁判案由】    侵權行為損害賠償
【裁判全文】
臺灣彰化地方法院民事判決  八十九年度重訴字第三六九號
    原      告    甲○○
    訴訟代理人    陳世煌律師
    複  代理人    何志揚律師
                  戊○○
    被      告    丙○○
                  群益證券股份有限公司
                              設台北市○○○路○段六九號十五樓
    右  一  人
    法定代理人    丁○○      .
    訴訟代理人    己○○      住台北市○○路一０一號十四樓
                  乙○○      住台北市○○○路○段九六號八樓Ｎ八一一
右當事人間請求侵權行為損害賠償事件，本院判決如左：
    主    文
被告丙○○應給付原告新台幣壹仟陸佰柒拾伍萬元，及自民國八十六年六月十三日起
至清償日止，按年息百分之五計算之利息。
原告其餘之訴駁回。
訴訟費用由被告丙○○負擔百分之二十三，餘由原告負擔。
本判決原告勝訴部分，於原告以新台幣伍佰伍拾捌萬元萬元為被告丙○○供擔保後，
得假執行。
原告其餘假執行之聲請駁回。
    事    實
甲、原告方面：
  一、聲明：
  （一）被告應連帶給付原告新台幣（下同）七千一百五十五萬七千元及自民國八十
        六年六月十三日起至清償日按年息百分之五計算之利息。
  （二）願供擔保請准宣告假執行。
  二、陳述：
  （一）被告丙○○為被告群益證券股份有限公司彰化分公司（下稱被告群益公司）
        科長，於八十四年六月間為增加其營收，至原告住處遊說原告買賣股票，原
        告乃自同年九月間起委由被告下單，並由被告安排資金之來源，其中四成之
        資金由被告群益公司合法融資，另六成之資金，其中三分之二由原告自籌，
        其餘三分之一之資金由被告群益公司違法借貸，為保障被告群益公司之權益
        並便於取回債權，乃經被告所提供訴外人李桂珠等人設在被告群益公司之帳
        戶進出股票，上開人頭戶之印章及存摺則均由被告保管以便利用，詎八十六
        年六月十一日原告以被告群益公司彰化分公司之電話指示被告，將原告所有
        之台積電股票七百張（下稱系爭股票）分次賣出，被告並於同日之電話中確
        認系爭股票已全部成交，然被告因無股票可賣，於八十六年六月十二日晚上
        至原告住處向原告陳稱因其實際上未為原告買進系爭股票，故六月十一日並
        無股票可以賣出，原告應取得之七千一百五十五萬七千元，伊無法支付云云
        ，原告始知其情。而被告丙○○所犯背信罪，業經台灣高等法院台中分院以
        八十九年度上易字第三０二一號刑事判決有期徒刑三年確定。依該判決所認
        定之原告與被告丙○○間通話錄音帶譯文，原告確實曾於八十六年六月十一
        日以電話向被告丙○○洽詢，並逐次分批指示被告丙○○賣出系爭股票，最
        後，被告丙○○堅詞回復原告系爭股票均全部賣出沒錯等情，足見原告於附
        表所示時間曾指示受其委託之被告丙○○代為融資買賣系爭股票，被告丙○
        ○亦受其委託為其購入系爭股票。則被告丙○○受原告委任處理融資買賣股
        票，卻故意違背其指示，並未買進系爭股票，致原告受有七千一百五十五萬
        七千元之損害，自應依民法第一百八十四條規定，負損害賠償責任。
  （二）又被告丙○○係受僱於被告群益公司，對外均以被告群益公司之業務科長自
        稱，印有名片，並自八十四年開始迄八十六年六月間在被告群益公司之營業
        櫃台，以營業員之身分對外接單。而於八十四年被告群益公司彰化分公司開
        業之初，係由被告丙○○以該公司業務科長及該公司彰化分公司經理張俊隆
        至原告處要求前往開立交易，而由被告丙○○提供訴外人李桂珠等人設在群
        益公司之帳戶進出交易股票，該等人頭戶之開戶資料卡，亦均由被告丙○○
        所填寫開戶，由該公司彰化分公司經理所批示准許，足見被告群益公司早已
        知悉被告丙○○利用人頭帳戶買賣交易股票之事實。又自八十四年迄八十六
        年六月間，原告於被告群益公司買賣交易股票，均以電話打至群益公司之營
        業櫃台，委託被告群益公司下單買賣股票，此期間之買賣金額交割，均由被
        告群益公司之客戶間相關帳戶轉帳交割，被告群益公司每日均由稽核人員聽
        錄音帶，比對每日交割筆數、成交金額，期間長達二年之久，被告群益公司
        實難諉為不知。又證券商負責人與業務人員管理規則第二項第八款雖規定，
        業務人員不得以他人名義或親屬名義供客戶申購、買賣有價證券，違反者處
        一年以下有期徒刑、拘役或科或併科十萬元以下之罰金。然該規定僅係「取
        締規定」非「效力規定」，故營業員提供人頭戶與客戶做為買賣股票之名義
        人使用，以人頭戶所為之交割股票事宜仍屬有效，客戶仍需支付交割款項，
        證券商亦因而取得手續費用，僅主管機關係以證券商違反規定而為行政處分
        ，行為人則應另負刑事責任。從而客戶因人頭戶名義為股票交割事宜，其股
        票買賣之私法行為仍屬有效，該行為仍屬證券商之營業範圍，故其受僱之營
        業員利用替客戶買賣之機會，而違背指示，外觀上仍屬民法第一百八十八條
        所謂之執行職務（參照最高法院九十一年台上字第一０二五號之判決意旨）
        。準此，被告丙○○於被告群益公司上班執行職務之時間竟違背委任人買賣
        股票之指示，致原告受有損害，被告群益公司監督顯有鬆懈，當應與被告丙
        ○○連帶負損害賠償責任。則被告丙○○為被告群益公司之受僱人，其受原
        告指示賣賣股票，竟利用執行職務之際侵害原告之權利，依民法第一百八十
        四條第一項、第一百八十八條第一項規定，原告自得請求被告連帶賠償原告
        之損害七千一百五十五萬七千元。
  （三）本件依前揭刑事判決附表即本件附表編號一、二、三所載，倘被告丙○○於
        八十六年三月十八日依原告指示買進系爭股票，系爭股票之價值為二千三百
        四十五萬元（67.5*100000 + 67*100000 + 67.5* 500000 =00000000，
        00000000元/700000股=67，故平均每股買入價格為六十七元，由於原告融資
        五成，應扣除融資借款即每股融資借款為67/2 =33.5元，以此計算原告股票
        當時應有價值為700000*33.5=00000000元）。而被告丙○○於上開刑事案件
        調查時亦供認受原告委託在被告群益公司提供人頭戶為原告從事融資買賣股
        票之事務。又依附表編號四、五、六所載計算，被告丙○○如於八十六年六
        月十一日依原告指示賣出系爭股票，則當時之價值為九千一百九十五萬元，
        故原告關於系爭股票買賣部分所受之損害為六千八百五十萬元。嗣經被告丙
        ○○偕同其姊陳李桂霞於八十六年六月十二日晚間至原告家中協商，原告同
        意被告丙○○以七千一百五十五萬七千元分期清償，並書立分期清償明細表
        ，此即鈞院八十八年度易緝字第六七號刑事判決犯罪事實欄第三頁第二行所
        認定原告損失之金額，而鈞院刑案判決仍為高院刑事判決所維持，此觀高院
        判決主文為「上訴駁回」，而非「原判決撤銷」即明，故顯可認定原告所受
        之損害確為七千一百五十五萬七千元，洵屬無疑。
  （四）對被告抗辯所為陳述：
    １．原告基於侵權行為之法律關係，請求被告連帶賠償，並非基於委任契約而請
        求，且所有供買賣股票之人頭帳戶固均係由被告提供，然此亦與丙種墊款無
        涉，原告否認被告丙○○為原告之受僱人。又原告以電話指示被告丙○○下
        單之時間均在被告公司上班時間，甚至八十六年六月十一日指示被告賣出系
        爭股票時，尚有被告群益公司所提供之錄音帶為證，堪認被告丙○○確係利
        用執行職務之機會與場所，而為故意侵權行為侵害原告之財產權，被告群益
        公司自當與被告丙○○負連帶損害賠償責任。
    ２．民法第一百八十八條第一項所稱之執行職務，就令受僱人為濫用職務或利用
        職務上之機會及與執行職務之時間或處所有密切關係之行為亦應涵攝在內，
        且凡受僱人之「行為外觀」具有執行職務之形式，在客觀上足以認定其為執
        行職務者，就令其為濫用職務行為、怠於執行職務行為或利用職務上之機會
        及與執行職務之時間或處所有密切關係之行為，亦應涵攝在內。準此，縱令
        被告丙○○提供人頭戶供原告買賣股票，甚或有丙種墊款之交易，而屬法令
        上所不許之行為，然其行為外觀既具備有執行職務之形式，自屬民法第一百
        八十八條第一項所稱之執行職務無疑，被告群益公司所辯係屬被告丙○○個
        人行為非執行職務，顯不可採。
    ３．依財政部證券暨期貨管理委員會八十八年四月八日（八八）台財證（二）第
        ０一四六六號函所示，被告丙○○受雇被告群益公司登記為助理業務員卻執
        行受託買賣業務，且提供他人或親屬之人頭戶頭供原告買賣股票（並非僅止
        汎亞股票），甚至代為保管人頭戶之印鑑，顯已違反證券商負責人與業務人
        員管理規則第四條第三項、第九條及第十六條第二項第八、十一款，於監督
        管理上顯有疏失，被告群益公司以原告曾聲明切結即主張免責，顯然無據。
        又依消費者保護法第十二條、民法第二百四十七條、第二百二十二條規定，
        被告群益公司所提切結書，不僅免除被告群益公司本應負擔之監督義務且將
        買賣股票本應由證券公司監督受僱員工之責任與風險轉嫁由承買人吸收，因
        此該條款實有顯失公平之虞，應當為無效，況且原告並未將原告所有之印鑑
        、款項、存摺交由被告丙○○收執，而係由被告丙○○提供親友人頭戶供原
        告使用，故被告群益公司以該約款主張免責，亦屬無據。準此，被告丙○○
        利用執行職務之機會不法侵害原告之權利，此情形亦與被告丙○○使用人頭
        戶無任何因果關係（按即便被告丙○○不使用人頭戶，而係使用原告之帳戶
        ，損害仍會發生，且被告丙○○於上次庭訊亦自承所使用之人頭戶均係在群
        益公司所開立），被告群益公司自難援該約款事先免除自己選任及監督受僱
        人之義務及責任。
    ４．被告群益公司辯稱關於買進系爭股票之計算並未扣除融資款而以四千七百萬
        元計算，顯有違誤。又縱使原告所受損害之金額尚需扣除證交稅及手續費，
        仍大於刑事判決所認定原告所受損害之金額七千一百五十五萬七千元，至於
        丙種墊款向來為原告所否認，則被告群益公司以應再扣除丙墊利息及此與被
        告丙○○背信之侵權行為無關，前後主張顯然不一致，況倘被告群益公司自
        認有丙種墊款，則被告群益公司明知丙種墊款違法之事仍容任其業務員被告
        丙○○操作使用，在選任及監督上自難謂已盡相當之注意義務。至於被告丙
        ○○於八十六年六月十二日協同其姊陳李桂霞至原告家中協商由陳李桂霞所
        親簽之分期清償明細表，被告群益公司公司固否認其真正，惟查該文書已經
        於刑案調查中經陳李桂霞確認無誤，而鈞院八十八年易緝字第六七號刑事判
        決理由中更認定該分期清償明細表屬被告連續未依原告指示買賣附表所示股
        票而擅自操作買賣致生損害於原告之財產七千一百五十五萬七千元，被告群
        益公司辯稱該金額含有原告與丙○○之其他款項存在，亦難足採。
    ５．再原告之所以會至被告群益公司買賣股票，係因被告群益公司經理協同被告
        丙○○要約原告至其公司買賣股票，至於系爭人頭戶之提供均由被告主動提
        供，原告否認被告所稱為擴充買賣股票之能力而要求被告提供人頭戶供買賣
        股票，且原告所立聲明切結係屬附合契約，該契約中亦無不得使用人頭戶買
        賣股票之限制，而本件縱算原告以自己帳戶交易，仍會發生本件之損害（蓋
        被告丙○○未依原告指示購入賣出股票，故其結果並無二致），自難謂原告
        對於損害之發生或擴大有任有何過失可言。
  四、證據：提出財政部證券暨期貨管理委員會（八八）台財證（二）第０一四六六
      號函、分期清償明細表、電話通連記錄譯文、變更登記表各一件、刑事判決三
      件、言詞辯論筆錄一件。
乙、被告方面：
  壹、被告丙○○部分：
    一、聲明：原告之訴及假執行之聲請均駁回。
    二、陳述：
    （一）原告並未委託被告丙○○買賣系爭股票，亦未將股票買賣之金錢交付被告
          丙○○，刑事判決所認定原告交付之金錢並非買賣系爭股票之款。原告係
          委託被告丙○○買台聚股票，且係間斷的委託被告買賣股票。且被告李立
          東至被告群益公司任職前就有用其他證券公司的人頭戶為原告買賣股票，
          原告亦知情。另被告丙○○並未寫分期清償協議書給原告，被告之姊亦非
          陳李桂華。
    （二）原告於八十四年間買賣統一及台聚股票的金額總計一千多萬，已沒有其他
          資金可以買賣系爭股票。至錄音帶內容之所以有買進台積電股票，係因被
          告受到原告恐嚇，為虛應原告才如此回答。況電話錄音不能認定賣賣之真
          正，只有依照交割單才算數。
    三、證據：聲請調閱資金流向。
  貳、被告群益證券股份有限公司部分：
  一、聲明：
   （一）原告之訴及假執行之聲請均駁回。
   （二）如受不利之判決，願供擔保請准宣告免為假執行。
  二、陳述：
  （一）本件依刑事判決所確認之事實，被告丙○○係自七十八年間起，即開始受原
        告之委託，約定由原告提供一定比例之資金，而被告丙○○提供第三人之名
        義申設帳戶（俗稱人頭戶），由被告丙○○依原告之指示，為原告處理融資
        買賣股票等相關事務，至八十四年七月三日丙○○至被告彰化分公司工作後
        ，仍「延續原委託關係」。詎被告丙○○基於意圖為自己不法之利益之概括
        犯意，連續於刑事判決書附表所示之時間，在被告彰化分公司「私下同意」
        接受原告之委託，而竟未依原告之指示買賣如附表所示之台積電股票，致生
        損害於原告之財產。惟原告仍未查悉，迄八十六年六月十一日指示丙○○將
        該台積電股票七百張賣出，被告丙○○因無股票可賣，仍虛以支應，事後，
        恐知事態必將曝露，無法長期遮飾，乃於六月十二日晚間親至原告住處尋求
        原告諒解，原告始知始末，原告計受有系爭股票未交易之損失。另原告於八
        十九年十二月三十日在台灣高等法院台中分院刑事庭提出之刑事附帶民事起
        中，亦為同一陳述。則原告顯係本於其與被告丙○○所訂立之委託關係，請
        求被告丙○○提供融資及人頭帳戶，供原告買賣股票，其買賣方式係原告向
        被告丙○○下達指示後，再由被告丙○○指示人頭帳戶所在之證券公司營業
        員在人頭帳戶內下單買賣，並在人頭帳戶內完成款券交割。故證券買賣之交
        易關係存在於證券公司與人頭帳戶名義人之間；證券公司與原告間並無直接
        之交易關係存在。此即一般俗稱之「丙種墊款」業務。則原告在被告丙○○
        到被告群益公司彰化分公司任職之前，即有上述委託關係存在，其利用被告
        丙○○為其提供融資及人頭帳戶，並委由被告丙○○代為向營業員在人頭帳
        戶內買賣股票，藉以擴充買賣股票之能力，就此而言，被告丙○○在執行原
        告指示買賣系爭股票時，係在執行存在於原告與被告丙○○間之契約之行為
        ，其實乃原告之受僱人。被告丙○○果未依原告指示買賣系爭股票，係違背
        其與原告間之委託契約，與原告與被告群益公司間之委託關係無涉。
  （二）又原告係於八十五年五月十五日向被告群益公司彰化分公司開設證券買賣帳
        戶，帳戶為三０五九─六號。依據委託買賣證券受託契約第一條約定：證券
        交易所章程、營業細財、證券經紀商受託契約準則，委託人委託買賣證券注
        意事項，及證券商業同業公會規約，暨證券交易所隨時公告事項及修正條文
        ，均為本契約之一部分。第五條約定：委託人委託買賣證券，應於託辦時或
        交割日期前即將交割代價或交割證券點交貴證券經紀商。另依據證券商受託
        買賣有價證券手冊第三章第十六條第二款明訂：「電話委託：委託人應講明
        帳號、姓名、委託買賣證券名稱．．．」。又依據委託人委託買賣證券注意
        事項第十條規定：「證券經紀商依法不得收受存款或辦理放款或借貸有價證
        券，委託人亦不得將委託買進之證券或賣出證券之價金或其他款券存放於證
        券經紀商或其人員（包括負責人、經理人、及所有工作人員等）處，否則，
        委託人應自負其責」。則原告委託被告群益公司買賣股票時，依據兩造訂立
        之上開契約及有關證券法令，應由原告指示被告群益公司之營業員在原告自
        己之帳戶內買賣股票。原告依此方式，曾於同年六月三日委託被告群益公司
        彰化分公司賣出泛亞銀行股票一十萬股。被告群益公司彰化分公司於同年月
        五日，將交割款一百七十五萬五千二百零三元撥入合作金庫彰化支庫原告帳
        戶內，雙方完成款券交割，此始為兩造間依據上開契約關係所為合法正常之
        交易方式。至於原告所指委託被告丙○○買賣系爭股票部分，依原告所述，
        係依據原告與丙○○在七十八年間所訂立之委託關係，且係由被告丙○○籌
        足部分資金，且任由被告丙○○決定在被告丙○○所提供之人頭帳戶內下單
        ，參諸原告八十六年六月十一日指示丙○○賣出台積電股票之電話錄音內容
        ，原告均未指明在被告群益公司彰化分公司開設之原告帳戶內賣出，且當時
        在被告群益公司之原告帳戶內復無系爭股票可賣出，足證原告委託被告丙○
        ○買賣系爭股票，並非本於其與被告群益公司之契約關係。故該電話錄音只
        能做為原告依據其與被告丙○○之委託關係而指示被告賣出系爭股票之證明
        ，不能證明原告係依據其與被告群益公司之契約關係而指示丙○○賣出系爭
        股票。
  （三）又原告主張曾於八十六年三月十八日指示被告丙○○買進系爭股票乙事，為
        被告丙○○所否認，且該日交易金額高達四千七百萬元（尚未含手續費），
        而原告開戶時，在客戶自填徵信資料表上表明希望單日買賣最高額度為四百
        九十九萬元，被告群益公司在徵信與額度審核表上據此核給原告單日買賣最
        高額度為四百九十九萬元。則原告買進系爭股票之金額不但非其資力所能承
        擔，且超過兩造契約所約定之單日最高數額限制，原告復不能證明當時在原
        告交割之銀行帳戶內有該數額之資金可供交割，顯然係藉丙墊資金始得完成
        該交易。則原告即使曾於八十六年三月十八日指示被告丙○○買進台積電股
        票七十萬股，亦係本於其與被告丙○○之委託關係而為，與其與被告公司間
        之契約關係根本無關。再者，原告究竟係於何日以何價格買入何數量之系爭
        股票，涉及原告之獲利高低，原告應詳為舉證。又縱使原告係以丙墊方式購
        買，依原告在本件刑事附帶民事起訴狀所陳，原告仍須自備四成自備款即一
        千八百八十萬元，則原告尤應證明在當時原告確有交付該自備款予被告丙○
        ○，否則其如何得以丙墊方式買進該系爭股票。故關於原告指示被告丙○○
        買賣台積電股票部分，被告丙○○係執行其與原告間之委託契約，如其未依
        指示買賣系爭股票，而使原告受有未交易之損害，並不能認係被告丙○○執
        行被告群益公司之職務而不法侵害原告之權利。
  （四）再原告在被告丙○○到被告群益公司任職前，即與被告丙○○訂有丙墊關係
        之委託契約，其於被告丙○○到被告群益公司任職後，仍繼續委託關係，乃
        基於先前其雙方之信任與往來，並非基於信任被告群益公司。何況，原告在
        開戶時，曾應被告群益公司之要求，聲明切結：「另立書人聲明願遵守證券
        法令之規定，不將原留印鑑、款項、存摺（含一般銀行存摺與集保公司存摺
        ）或有價證券交由貴公司在職人員保管或與其有借貸金錢或股票情事，否則
        因此項所生糾葛或損害，願自行負責，概與貴公司無涉。特立此聲明為憑」
        。則原告仍私下與被告丙○○繼續原委託關係，則縱認本件被告丙○○係執
        行被告群益公司之職務，惟被告群益公司對於被告丙○○之選任及監督，已
        盡相當之注意，本件原告損害之發生，係原告為擴張交易信用額度，利用被
        告丙○○提供之人頭戶及資金買賣股票，並將其自備股款交予被告丙○○，
        原告明知如此交易方式風險極高，竟不要求保管人頭戶之存摺印章，致被告
        丙○○有機可乘，此異常交易模式為原告事前明知而決定採行，其所致非正
        常交易風險，本應由原告自行承擔，而原告基於對被告丙○○個人之信任，
        利用被告丙○○提供之人頭戶及資金買賣股票，非屬一般正常客戶與營業員
        之交易方式，被告群益公司亦無從盡任何相當之注意選任監督被告丙○○，
        以避免原告之損害發生。易言之，被告群益公司就選任監督丙○○為接受客
        戶正常委託買賣股票職務，固應該且可以為相當注意，以避免損害發生（例
        如下錯單或錯帳等），但本件異常之借用人頭戶及丙墊資金買賣股票，要為
        原告及被告丙○○脫離被告群益公司控管機制，由原告直接委託被告丙○○
        買賣股票，被告群益公司自不可能就被告丙○○執行該異常交易行為盡選任
        監督之注意義務。況依原告所簽上開聲明書記載，被告群益公司已以書面提
        醒促請客戶自行保管存摺及印鑑章，並不得與被告群益公司員工有金錢借貸
        關係，依舉輕明重原則，當然包括不使用人頭戶買賣股票。是被告群益公司
        對於避免本件異常交易損害發生，就選任監督被告丙○○職務之執行，已盡
        相當之注意，但因原告之明知故為而仍不免發生損害，依民法第一百八十八
        條第一項但書之規定，被告群益公司不負賠償責任。
  （五）至於原告執財政部證券暨期貨管理委員會函，謂被告丙○○為助理業務員執
        行受託買賣業務，並提供人頭戶供原告買賣股票等情，主張被告群益公司在
        監督丙○○執行職務上有疏失云云。惟查，被告群益公司否認原告委託被告
        公司賣出泛亞股票係由被告丙○○執行營業員職務，且該泛亞股票之交易，
        早已完成，原告並未受有損害，而縱使被告群益公司在泛亞股票交易有監督
        上疏失，並不代表被告群益公司在系爭股票交易上亦有監督上之疏失。何況
        系爭股票交易係基於原告與被告丙○○之委託關係所生，與被告群益公司賦
        予丙○○助理業務員之職務無關。再者，被告丙○○縱使有提供人頭戶及資
        金予原告使用，惟被告群益公司在原告開戶時，已予提醒，原告復聲明切結
        如上，原告竟仍指責被告群益公司有疏失，實難以苟同。
  （六）再依附表所示，被告丙○○應買進系爭股票之價為四千七百萬元，加上手續
        費八萬零二百七十四元，原告應支付四千七百零八萬零二百七十四元。又被
        告丙○○應賣出系爭股票之總價為九千一百九十五萬元，扣除交易稅二十七
        萬五千八百五十元及手續費十三萬一千零二十八元，總計可得九千一百五十
        四萬三千一百二十二元。則原告如完全以自有資金交易，其未交易之損失應
        為四千四百四十六萬二千八百四十八元。倘如原告主張其自備款四成，六成
        由被告丙○○負責籌墊，則上開未交易之利益尚應扣除丙墊利息，一般為日
        息萬分之七。又原告主張被告丙○○與其姐陳李桂霞於八十六年六月十二日
        與原告協商，原告同意丙○○以七千一百五十五萬七千元分期清償，並提出
        分期清償明細表為證云云，被告群益公司否認該分期清償明細表之真正，又
        縱有此協議，然其上所謂七千一百五十五萬七千元並未載明細目或緣由，該
        數額顯然含有原告與被告丙○○之其他款項存在，並不能做為本件被告丙○
        ○未為原告買賣系爭股票之損失之證明。
  （七）末查，原告明知證券從業人員提供人頭帳戶或資金供客戶使用，係違法行為
        ，且自己並未持有人頭交易帳戶之存摺印章，風險極高，乃原告為擴充買賣
        股票之能力，在被告丙○○到被告群益公司任職前，即與被告丙○○有委託
        關係，由被告丙○○提供人頭帳戶及資金供其使用，原告在被告群益公司開
        戶時，原告復已提醒原告不得與被告群益公司人員有資金往來等情，原告並
        立書聲明同意，承諾若有違反願自負其責，不會要求被告群益公司賠償。乃
        原告竟仍私下與被告丙○○繼續原有之委託關係，致生本件損害，其對損失
        之發生及擴大，為有重大過失。
  三、證據：提出附帶民事起訴狀、委託買賣證券受託契約、櫃檯買賣有價證券開戶
      契約、聲明書、客戶自填徵信資料表、徵信與額度審核表、證券商受託買賣有
      價證券手冊節錄、委託人委託買賣證券注意事項、分戶歷史帳各一件。
丙、本院依職權調取本院八十七年度易字第一一四五號刑事卷全卷。
    理    由
一、原告起訴主張：被告丙○○為被告群益公司科長，於八十四年六月間至原告住處
    遊說原告在被告群益公司彰化分公司買賣股票，原告乃自同年九月間起委由被告
    下單，並由被告安排資金之來源，其中四成之資金由被告群益公司合法融資，另
    六成之資金，其中三分之二由原告自籌，其餘三分之一之資金由被告群益公司違
    法借貸，為保障被告群益公司之權益並便於取回債權，乃經被告所提供訴外人李
    桂珠等人設在被告群益公司之帳戶進出股票，上開人頭戶之印章及存摺則均由被
    告保管以便利用，詎八十六年六月十一日原告以被告群益公司彰化分公司之電話
    指示被告將原告所有之系爭股票分次賣出，被告並於同日之電話中確認系爭股票
    已全部成交，然被告因無股票可賣，於八十六年六月十一日晚上至原告住處向原
    告陳稱因其實際上未為原告買進系爭股票，故六月十一日並無股票可以賣出，原
    告應取得之七千一百五十五萬七千元，伊無法支付云云，原告始知其情。而自八
    十四年迄八十六年六月間，原告於被告群益公司買賣交易股票，均以電話打至群
    益公司之營業櫃台，委託被告群益公司下單買賣股票，此期間之買賣金額交割，
    均由被告群益公司之客戶間相關帳戶轉帳交割，被告群益公司每日均由稽核人員
    聽錄音帶，比對每日交割筆數、成交金額，期間長達二年之久，被告群益公司實
    難託為不知，則被告丙○○為被告群益公司之受僱人，其受原告指示賣賣股票，
    竟利用執行職務之際，違背原告之指示，致原告受有損害，爰依民法第一百八十
    四條第一項、第一百八十八條第一項規定，請求被告連帶賠償原告七千一百五十
    五萬七千元等語。
二、被告丙○○則以：原告並未委託被告買賣系爭股票，亦未將股票買賣之金錢交付
    被告，且原告於八十四年間買賣統一及台聚股票的金額總計一千多萬，已沒有其
    他資金可以買賣系爭股票。又被告丙○○未受雇於被告群益公司前，在台中任職
    時原告已有委託被告丙○○買賣股票情形，原告亦知被告至群益公司任職前即有
    用其他證券公司的人頭戶買賣股票乙事。況被告丙○○並未寫分期清償協議書給
    原告，至錄音帶內容之所以有買進台積電股票，係因被告受到原告恐嚇，為虛應
    原告才如此回答，電話錄音不能認定賣賣之真正，只有依照交割單才算數等語置
    辯。
三、被告群益公司則辯稱：本件依前揭刑事判決確認之事實，原告係本於其與被告丙
    ○○所訂立之委託關係，請求被告丙○○提供融資及人頭帳戶，供原告買賣股票
    ，其買賣方式係原告向被告丙○○下達指示後，再由被告丙○○指示人頭帳戶所
    在之證券公司營業員在人頭帳戶內下單買賣，並在人頭帳戶內完成款券交割。原
    告在被告丙○○到被告群益公司彰化分公司任職之前，即有上述委託關係存在，
    故被告丙○○在執行原告指示買賣系爭股票時，係在執行存在於原告與被告丙○
    ○間之契約之行為。被告丙○○果未依原告指示買賣系爭股票，係違背其與原告
    間之委託契約，與原告與被告群益公司間之委託關係無涉。且原告應證明其係於
    何日以何價格買入何數量之系爭股票，亦應證明其確有交付該款項予被告丙○○
    買進系爭股票。又原告在被告群益公司開戶時，曾書立聲明切結書聲明願遵守證
    券法令之規定，不將原留印鑑、款項、存摺（含一般銀行存摺與集保公司存摺）
    或有價證券交由被告群益司在職人員保管或與其有借貸金錢或股票情事，否則因
    此項所生糾葛或損害，願自行負責等語。則原告基於對被告丙○○個人之信任，
    利用被告丙○○提供之人頭戶及資金買賣股票，仍私下與被告丙○○繼續原委託
    關係，非非屬一般正常客戶與營業員之交易方式，被告群益公司無從盡任何相當
    之注意選任監督被告丙○○，以避免原告之損害發生，是縱認本件被告丙○○係
    執行被告群益公司之職務，被告群益公司對於被告丙○○之選任及監督，亦已盡
    相當之注意，但因原告之明知故為而仍不免發生損害，依民法第一百八十八條第
    一項但書之規定，被告群益公司不負賠償責任。又依附表所示，被告丙○○應買
    賣系爭股票之價差，扣除手續費及交易稅後，如原告完全以自有資金交易，其未
    交易之損失應為四千四百四十六萬二千八百四十八元。倘如原告主張其自備款四
    成，六成由被告丙○○負責籌墊，尚應扣除丙墊利息。至原告主張被告丙○○與
    其姐陳李桂霞於八十六年六月十二日與原告協商，原告同意丙○○以七千一百五
    十五萬七千元分期清償，並提出分期清償明細表為證，被告群益公司否認該分期
    清償明細表之真正，又縱有此協議，然其上所謂七千一百五十五萬七千元並未載
    明細目或緣由，該數額顯然含有原告與被告丙○○之其他款項存在，並不能做為
    本件被告丙○○未為原告買賣系爭股票之損失之證明。再原告明知證券從業人員
    提供人頭帳戶或資金供客戶使用，係違法行為，且自己並未持有人頭交易帳戶之
    存摺印章，風險極高，則其為擴充買賣股票之能力，在被告丙○○到被告群益公
    司任職前，即與被告丙○○有委託關係，由被告丙○○提供人頭帳戶及資金供其
    使用，原告在被告群益公司開戶時，原告復已提醒原告不得與被告群益公司人員
    有資金往來，原告竟仍私下與被告丙○○繼續原有之委託係，其對損失之發生及
    擴大，為有重大過失等語。
四、查原告其委託被告丙○○買賣系爭股票，並於八十六年六月十一日指示被告丙○
    ○將原告所有之系爭股票賣出，被告丙○○於同日之電話中確認系爭股票已全部
    成交，然被告丙○○因無股票可賣，於八十六年六月十一日晚上至原告住處向原
    告陳稱因其實際上未為原告買進系爭股票，並無股票可以賣出，致原告受系爭股
    票未交易之損害等事實，雖為被告丙○○所否認，辯稱原告並未委託被告丙○○
    買賣系爭股票，亦未交付購買股票買賣之金錢云云。惟查，被告丙○○對曾受原
    告委託處理融資股票買賣事宜，並不爭執而又被告丙○○曾以其本人及李桂華帳
    戶提示兌領原告所交付金額共計一千四百五十七萬八千二百五十二元之支票四紙
    ，亦有合作金庫銀行彰化分行九十一年七月十二日合金庫存字第０九０００一四
    ０八六號函及支票影本四紙附於刑事卷可稽（見高院刑事卷(二)第一二七至一三三
    頁），被告丙○○並自承「該四張支票是告訴人（即本件原告）交給我的，當時
    要交割買統一、凱聚款項」等語在卷（見高院刑事(二)第一四七頁），且被告丙○
    ○自八十四年三月十八日迄八十六年五月二十七日止，曾十餘次匯款至原告於第
    六信用合作社之帳戶，則有該帳戶之帳卡檔資料表在卷可憑（見本院刑事卷(一)第
    四０至六九頁），被告亦不否認有該匯款之情事，另訴外人蔡獻堂於被告所涉刑
    事案件中亦證稱其曾多次代原告將交割股票之款項以牛皮紙包裹後交予被告（見
    本院刑事卷(一)第一六三頁），此業經本院調取上開刑事案件查明無訛，堪認被告
    丙○○與原告間因買賣股票，資金往來頻繁，被告丙○○以往確有受原告委託處
    理融資股票買賣事宜。再原告曾委託被告丙○○被告購買系爭股票乙事，業據被
    告丙○○刑事案件審理中坦承：甲○○曾要我買進一千張台積電的股票等語在卷
    在卷（見調查站筆錄、本院刑事卷(一)第一０一頁）。且原告於八十六年六月十一
    日曾於其住處撥打電話至被告群益彰化分公司指示被告丙○○將系爭股票賣出，
    被告丙○○應允依指示執行，並以電話回覆已完成交易之事實，亦有錄音帶乙捲
    及譯文附於上開刑事卷宗可稽（見法務部調查局彰化縣調查站調查卷宗第四十四
    頁及證物袋），稽之雙方對話內容所示，原告係於當日在電話中洽詢在被告丙○
    ○關於「台積電」股票之漲跌指數情形，其後，原告並逐次分別指示被告丙○○
    賣出，最後，被告丙○○並堅詞回覆原告系爭股票均全部賣出沒錯等情節，堪認
    原告應已交付買賣股票所需之資金予被告丙○○而委由被告丙○○買賣系爭股票
    ，否則，被告丙○○既係從事證券業多年，當知其承諾買賣之後果，倘原告未交
    付購買系爭股票之金錢，被告丙○○豈會承諾買賣系爭股票？而被告丙○○如未
    同意為原告購入系爭股票即無從依原告之指示賣出該股票，則於原告委託被告丙
    ○○從事買賣系爭股票時，必無於原告電話指示時，未立即對原告表明此事實，
    又豈有答稱確有執行交易完成之理？至被告丙○○雖辯稱其係因遭原告威脅，方
    於電話中為上開陳述應付原告云云，惟其並未舉證以實其說，自不足採。是原告
    主張其於附表所示時間曾指示被告丙○○代為買賣系爭股票，被告丙○○亦同意
    受其委託為原告購入系爭股票而未買賣之事實，應堪認為真實，被告丙○○所辯
    ，尚無可採。
五、按因故意或過失，不法侵害他人之權利者，負損害賠償責任。又損害賠償，除法
    律另有規定或契約另有訂定外，應以填補債權人所受損害及所失利益為限。民法
    第一百八十四條第一項前段、第二百一十六條第一項定有明文。查被告丙○○如
    前所述既受原告委託購買系爭股票，自應依原告之指示為之，則其竟未依原告之
    指示購入系爭股票，致原告指示其賣出該股票時，未能賣出，原告支付買賣股票
    之價金後，仍未能取得買賣之價差，自受有損害。又被告丙○○因受託為原告處
    理股票買賣事務，意圖為自己不法之利益，而違背其任務，致生損害於原告，業
    經本院八十八年度易緝字第六七號、台灣高等法院台中分院以八十九年度上易字
    第三０二一號依背信罪判處有期徒刑三年確定，亦經本院調取上開刑事卷宗核閱
    屬實，是原告主張因被告之犯罪行為，致其受有損害，依侵權行為之法律關係，
    請求被告丙○○賠償其損害，應屬有據。惟原告主張其因被告丙○○之背信行為
    ，致受有七千一百五十五萬七千元損害之事實，固據其提出分期清償明細表一件
    為證，然此為被告丙○○所否認，而查，該明細表並未載明系爭股票之買賣差額
    係如何計算，且訴外人陳李玉霞於刑事審理中亦稱該明細表係原告要伊所寫，伊
    並不清楚原告與被告丙○○間之債權債務關係，當時並未詢問在場之被告丙○○
    等語在卷（見本院刑事卷(二)第五三頁至第五五頁，高院刑事卷(一)第八六頁），則
    該明細表既係訴外人陳李玉霞所書寫，自不能以此認定原告之損害額，而應以附
    表所示買賣情形認定原告之損害為何。是依附表編號一、二、三所示買進系爭股
    票時之價值為四千七百萬元，而依附表編號四、五、六所示賣出系爭股票之價值
    為九千一百九十五萬元，差額為四千四百九十五萬元，惟原告既主張其僅提供四
    成之資金（見起訴狀所載），顯見購買系爭股票之六成資金二千八百二十萬元，
    並非原告所支出，該部分並非原告之損害，自應予似扣除，是原告因被告丙○○
    之背信行為，所受之損害應為一千六百七十五萬元。從而，原告請求被告丙○○
    賠償其損害於一千六百七十五元範圍內，為有理由，逾此部分，則屬無據，應予
    駁回。
六、次按民法第一百八十八條所定僱用人之連帶賠償責任，以受僱人因執行職務不法
    侵害他人之權利，始有其適用。倘係受僱人個人之犯罪行為而與執行職務無關，
    即與該條規定之要件不合，殊無因受僱人濫用職務或利用職務上之機會及與執行
    職務之時間或處所有密切關係之行為，其外觀在客觀上認與執行職務有關，不法
    侵害他人之權利，遽認僱用人應與該受僱人負連帶賠償責任。查本件原告主張被
    告丙○○於受原告指示買賣系爭股票時，係被告群益公司之受僱人之事實，固為
    被告所不爭執，惟原告主張被告丙○○係利用竟利用執行職務之際而侵害原告之
    權利之事實，則為被告群益公司所否認，辯稱原告委由被告丙○○買賣股票，係
    基於原告與被告丙○○間間原有之委任關係等語。經查：
（一）被告丙○○受雇於被告群益公司，係擔任助理業務員乙職，此有原告所提財政
      部證券暨期貨管理委員會八十八年四月八日（八八）台財證（二）字第０一四
      六六號函在卷可稽。依證券商負責人與業務人員管理規則第三條第一項第三款
      、第四條第三項規定，被告丙○○之職務僅在於協助業務員從事證券承銷、自
      行買賣或受託買賣，而不得執行或兼為高級業務員及業務員之業務。是受委託
      買賣股票，並非被告丙○○職務範圍甚明，自難謂被告未為原告買賣系爭股票
      ，與其職務有何相關。至原告雖主張其在被告丙○○任職於被告群益公司後，
      委託被告丙○○買賣股票已有二年，被告群益公司均未發現，顯未盡監督之責
      云云，惟其委託被告丙○○買賣其他股票既未發生損害，自與本件無涉，亦難
      以此認定被告丙○○受原告委託買賣系爭股票，為其受雇於被告群益公司所應
      執行之職務。
（二）又「證券經紀商依法不得收受存款或辦理放款或借貸有價證券，委託人亦不得
      將委託買進之證券或賣出證券之價金或其他款券存放於證券經紀商或其人員（
      包括負責人、經理人及所有工作人員等）處，否則，委託人應自負其責。」、
      「委託人委託買賣證券，應透過證券經紀商經登記合格之營業員代為買賣，並
      依規定辦妥託辦成交及交割等手續，不得與他人私相授受，否則，委託人應自
      負其責。」，委託人委託買賣證券注意事項第十條、第十一條分別定有明文。
      且證券商負責人與業務人員管理規則第十六條明文禁止營業員代客戶保管股票
      、金錢、存摺或印章，同規則第二條、第三條亦明定業務員之職務僅為證券之
      承銷、買賣之接洽或執行，不包括股票之交割。而於八十五年五月一日原告與
      被告群益公司簽立委託買賣證券受託契約書第一條已記載上開委託人委託買賣
      證券注意事項為契約之一部分，另第二條亦約定「貴證券經紀商之營業員必須
      依據委託人之書面或口頭或電話、電報通知後，據實填寫委託書，依證券經紀
      商受託契約準則第七條第一項之規定，以最迅速方法轉知在證券交易所之場內
      代表人或代理人，依照委託條件執行之」；原告並簽聲明書記載：「另立書人
      聲明願遵守證券法令之規定，不將原留印鑑、款項、存摺（含一般銀行存摺與
      集保公司存摺）或有價證券交由  貴公司在職人員保管或與其有借貸金錢或股
      票情事，否則因此項所生糾葛或損害，願自行負責，概與貴公司無涉。特立此
      聲明為憑」；另原告開戶時，在客戶自填徵信資料表上表明希望單日買賣最高
      額度為四百九十九萬元等情，業據被告群益公司提出委託買賣證券受託契約、
      聲明書、客戶自填徵信資料表各一件為證。原告對上開文書之真正亦不爭執，
      雖其主張上開聲明書係屬附合契約，該契約中亦無不得使用人頭戶買賣股票之
      限制云云，惟上開聲明書僅在告知原告法令之規定，自難謂有何有不公允之處
      。是本件原告委託被告群益公司買賣股票時，自依據兩造訂立之上開契約及有
      關證券法令，應由原告指示被告群益公司之營業員在原告自己之帳戶內買賣股
      票甚明。
（三）原告雖主張縱令被告丙○○提供人頭戶供原告買賣股票，或有丙種墊款之交易
      ，係屬不法行為，然其行為外觀既具備有執行職務之形式，自屬民法第一百八
      十八條第一項所稱之執行職務云云。然此為被告所否認，辯稱原告自七十八年
      起，即委託被告丙○○買賣股票，被告丙○○應買賣系爭股票係基於其與原告
      間之委託關係等語，並提出原告於八十九年度上易字第三０二一號刑事附帶民
      事起訴狀一件為證，原告對上開文書之真正並不爭執，則被告群益公司稱被告
      丙○○係基於其與原告間之委任關係而買賣股票等語，應堪採信。至被告丙○
      ○雖為被告群益公司之受僱人，然其執行職務範圍既不包括受託買賣股票，且
      原告委託群益公司買賣股票亦如前述應委由被告群益公司之合法營業員為之，
      則原告委由被告丙○○為其買賣股票，顯已逾越其與被告群益公司之委託關係
      ，而另行與被告丙○○成立委任關係，是被告丙○○之所以負有為原告買賣系
      爭股票之義務，應係基於其與原告間之委任關係所致，而與其任職於被告群益
      公司執行職務無關。前揭刑事判決亦同認被告丙○○係受原告委託處理股票買
      賣事務，竟意圖為自己不法之所有，而違背其任務，致生損害於原告財產，係
      犯刑法第三百四十二條第一項背信罪，而非侵占業務上持有他人之物罪。從而
      ，被告丙○○為原告買賣股票既基於其等間之委任關係，在客觀上並非被告丙
      ○○之執行職務行為，亦非職務所給與之便利，則其違背原告之指示，未為原
      告買賣系爭股票自與被告群益公司無關，是原告依民法第一百八十八條規定，
      主張被告群益公司應與被告丙○○負連帶賠償責任，即屬無據，應予駁回。
六、綜上所述，原告基於侵權行為之法律關係，請求被告丙○○給付一千六百七十五
    萬元，及自損害發生之翌日即八十六年六月十二日起至清償日止，按年息百分之
    五計算之法定遲延利息，為有理由，應予准許。逾此部分之請求，則為無理由，
    應予駁回。
七、原告陳明願供擔保，聲請宣告假執行，就其勝訴部分，核無不合，爰酌定相當擔
    保金額予以准許之。又原告其餘之訴既經駁回，其假執行之聲請即失所附麗，應
    併予駁回。
八、本件事證已臻明確，兩造其餘主張及舉證，核與判結果結果無影響，毋庸逐一論
    述，併此敘明。
九、據上論結，原告之訴為有一部有理由理由，一部無理由，依民事訴訟法第七十九
    條但書、第三百九十條第二項判決如主文。
中      華      民      國    九十二    年      七      月     十一     日
                                    臺灣彰化地方法院民事第二庭
~B法      官  羅秀緞
右為正本係照原本作成。
如對本判決上訴須於判決送達後廿日內向本院提出上訴狀。
~B法院書記官  邱柏滄
中      華      民      國    九十二    年      七      月      十七    日
~FO
~T40
附表
┌──┬────┬───────┬────┬────┐
│編號│日    期│應買賣之股票  │每股單價│總    價│
│    │        │(台積電)      │        │        │
├──┼────┼───────┼────┼────┤
│ 一 │86.03.18│應買進十萬股  │65.5元  │655萬元 │
├──┼────┼───────┼────┼────┤
│ 二 │86.03.18│應買進十萬股  │67元    │670萬元 │
├──┼────┼───────┼────┼────┤
│ 三 │86.03.18│應買進五十萬股│67.5元  │3375萬元│
├──┼────┼───────┼────┼────┤
│ 四 │86.06.11│應賣出二十萬股│132元   │2640萬元│
├──┼────┼───────┼────┼────┤
│ 五 │86006.11│應賣出十萬股  │131.5元 │1315萬元│
├──┼────┼───────┼────┼────┤
│ 六 │86.06.11│應賣出四十萬股│131元   │5240萬元│
└──┴────┴───────┴────┴────┘


司法院資訊處製作；財團法人民間司法改革基金會備份。
